最高法院民事裁定　　　　　　　　　 110年度台上字第3018號
上　訴　人　中泱工程顧問股份有限公司

法定代理人　黃宏順
訴訟代理人　王棟樑律師
被 上訴 人　國防部軍備局工程營產中心

法定代理人　黃建勝
訴訟代理人　張仁興律師
上列當事人間請求給付工程服務費等事件，上訴人對於中華民國
110年2月24日臺灣高等法院第二審判決（108年度重上字第564號
），提起上訴，本院判決如下：
    主  文
原判決關於駁回上訴人請求給付施工階段專案管理補償服務費新
臺幣三百五十四萬九千九百七十一元本息、施工階段補償監造服
務費新臺幣一千五百七十八萬零六百十六元本息、監造趕工獎金
新臺幣五十二萬一千零五十三元本息之上訴及追加之訴，暨各該
訴訟費用部分均廢棄，發回臺灣高等法院。
其他上訴駁回。
第三審訴訟費用，關於駁回其他上訴部分，由上訴人負擔。
    理  由
一、被上訴人法定代理人變更為黃建勝，有國防部令可參，其已
    依法聲明承受訴訟，先予敘明。
二、原審維持第一審所為上訴人敗訴之判決，駁回其上訴及追加
    之訴，係以：
 ㈠ 上訴人承包被上訴人「第二０二廠釋地搬遷整建工程」（下
    稱系爭遷建工程）之專案管理及監造委託技術服務，兩造於
    民國97年5月21 日簽訂國防部軍備局工程營產中心專案管理
    及監造委託技術服務採購契約（下稱系爭採購契約），依系
    爭採購契約第3條第1項第1 款等約定，係以建造費用百分之
    1.35、2.14計算專案管理及監造服務費，非以具體期日為上
    訴人履行採購契約之末日，該服務費之金額與工期長短無涉
    。系爭遷建工程分為火工部整建工程、C線廠房整建工程及B
    線廠房整建工程（下分稱火工部工程、C線工程、B線工程，
    合稱三標工程），被上訴人於99年5月24 日暫停系爭遷建工
    程，再於100年11月28日開工，迄104年1月14 日全部完工。
    火工部及C線工程預定於102年12月9日完工，嗣先後於同年8
    月1日及103年5月29 日完工，該工程之專案管理及監造人員
    迄103年10月31日始經被上訴人同意撤離工區。B線工程預定
    於103年4月15日完工，被上訴人以102年11月15 日、103年7
    月4日函文同意展延工期為1,082個日曆天，預定完工日為10
    4年1月26日，B、C線工程因被上訴人變更設計、民眾抗爭等
    不可歸責上訴人之事由致逾預定完工日期。
 ㈡ 上訴人主張系爭採購契約約定服務期間為100年11月28 日至
    103年4月15日計840天，與展延至104年1月14日工期計1,114
    日增加274 日，依約定之管理費比例計算，應給付施工階段
    專案管理補償服務費（下稱補償專管費）新臺幣（下同）35
    4萬9,971元，且火工部工程完工後仍與C 線工程之專案、監
    造人員各滯留工區達210 日，被上訴人應各給付施工階段補
    償監造服務費（下稱補償監造費）337萬6,623元、404萬2,9
    69元，B線工程迄104年1月14日完工，應給付補償監造費836
    萬1,024 元。惟系爭採購契約係採建造百分比法計算服務費
    ，其金額與工期長短無涉；再者，三標工程之施工期間本即
    有28個月及24個月之不同，無上訴人所稱同時進行、完工之
    情形，且依系爭採購契約第8條第19 項約定，三標工程之監
    造服務人員及人數係採整體規範，火工部工程完工後，B 線
    、C 線工程尚在進行，上訴人仍有派駐足額監工人員之義務
    ；兩造復於火工部及C線工程完工且知B線工程展延期日後之
    103年7月7 日簽訂國防部軍備局工程營產中心勞務採購契約
    附約（下稱系爭附約），就上訴人進駐工區之人員撤離事宜
    再次達成合意，並就契約價金仍同意以建造費用百分比法依
    系爭採購契約第3條第1項第1 款之約定計算服務費，被上訴
    人於104年10月7日驗收三標工程之專業管理及監造技術服務
    ，在勞務結算驗收證明書上未有增減價款之記載，可見兩造
    已視實際情形，就上訴人之服務費用約明不為增減，上訴人
    不得依系爭採購契約第3條第1項第4 款約定請求補償專管費
    及監造費。上訴人復主張被上訴人暫停系爭遷建工程又開工
    ，致其需重新審查已審查完成之施工計畫、施工圖等，依服
    務成本加公費法計算該重複動員補償金（下稱重新審查費）
    309萬2,149 元，惟三標工程於被上訴人99年5月24日暫停系
    爭遷建工程時尚未開工，有無因監造支出費用實有疑義，上
    訴人復未證明其經被上訴人要求重新審查或有其他審查必要
    ，且兩造已簽立系爭採購契約約明服務費用不為增減，其此
    部分請求尚無可取。上訴人復依系爭採購契約第20條第7 項
    、政府採購法第22條、公共工程技術服務契約範本（下稱技
    服範本）第4條第9項、民法第227條之2第1 項，及在原審追
    加依系爭採購契約第20條第7 項、機關委託技術服務廠商評
    選及計費辦法（下稱技服辦法）為重新審查費、補償專管費
    及監造費之請求，惟兩造已簽立系爭附約，且該契約第3 條
    第1項第1款已約定管理及監造服務費，自非屬同契約第20條
    第7項「本契約未載明之事項」，至技服範本第4條第9 項非
    屬系爭採購契約之約定或採購法相關法令，不得據為請求依
    據。
 ㈢ 上訴人依系爭採購契約第20條第7項、政府採購法第22 條、
    公共工程趕工實施要點（下稱趕工要點）之規定請求專案管
    理及監造趕工獎金各52萬1,053 元，趕工要點固為公共工程
    採購之相關法令，惟該要點未規定專案管理廠商得請求趕工
    獎金，且依該要點第3 點規定，應先辦理契約變更始得請求
    ，而被上訴人101年4月18日函文雖謂：本案屬國家重要施政
    計畫，政策目標明確，目前趕工經費雖尚未完成審定，仍請
    專案管理單位及各統包廠商，立即增加工班、人力、機具，
    執行趕工作業等語。然此僅為被上訴人單方面趕工要求，難
    認兩造就提前完工給付趕工獎金一事達成合意或變更契約。
    至政府採購法第22條則無趕工費用之規定，不得據為請求。
    綜上，上訴人請求被上訴人給付補償專管費、監造費、重新
    審查費及趕工獎金共2,346萬4,842元本息，均非正當，不應
    准許等詞，為其論斷之基礎（未繫屬本院部分，不予贅述）
    。
三、本院之判斷：
（一）關於廢棄發回部分（原判決關於駁回上訴人請求補償專管
      費354萬9,971元本息、補償監造費1,578萬0,616元本息及
      監造趕工獎金52萬1,053元本息之上訴及追加之訴）：
   1、查火工部、B、C線工程預定完工日分別為102年12月9日、
      103年4月15日、102年12月9日，B、C線工程因被上訴人需
      求變更設計、民眾抗爭等不可歸責上訴人之事由，迄 104
      年1月14日、103年5月29日完工；火工部工程102年8月1日
      完工後，與C 線工程之專案管理及監造人員，依被上訴人
      要求於103年10月31 日始撤離工區，為原審所認定，似見
      上訴人有因變更設計等事由，其專案管理及監造人員停留
      工區逾預定完工日之情形；又系爭採購契約第3條第1項第
      1 款係約定專案管理服務費及監造服務費，依工程總建造
      費用百分之1.35及2.14計算，為原審所認定，系爭採購契
      約第20條第7 項約定：「本契約未載明之事項，依採購法
      及相關法令辦理」（見一審卷㈠第238 頁），而依政府採
      購法第22條第2項規定訂定、91年12月11 日修正之技服辦
      法第17條及第19條第1項第1、2款、第2項規定，如依建造
      費用百分比法計算服務費用者，於有設計核准後須變更、
      或超出契約規定施工期限所需增加之監造及相關費用之情
      形，而不可歸責於廠商時，得予另加服務費用，按服務成
      本加公費法計算或與廠商另行議定（見原審卷㈠第190 頁
      至第191頁），似見系爭採購契約第3條第1項第1款雖有以
      工程建造費用比例計算服務費之約定，惟就設計核准後須
      變更、超出契約規定施工期限需增加監造及相關費用且不
      可歸責廠商之情形，似未約定，是否不能將技服辦法第19
      條第1項第1、2款、第2項等規定作為系爭採購契約之補充
      ？非無疑義。又系爭附約第1點、第2點分別記載進駐工地
      人員撤離原則，及「契約價金仍依原契約第三條第一項第
      ㈠款計算」，並於同附約第3 點記載「其他未盡事宜，仍
      依原契約規定辦理」（見一審卷㈠第75頁），依其文義，
      似係約定上訴人除依系爭採購契約第3條第1項第1 款之約
      定請求之外，其餘仍依該採購契約之約定，未提及上訴人
      拋棄其依契約及法律規定得行使之權利，則系爭附約第 2
      點、第3點約定之意旨究竟為何？上開「契約價金」、「
      其他未盡事項」所指為何？是否包括上訴人主張之補償專
      管費及監造費？倘上訴人之專案管理及監造人員於103 年
      10月31日以後始撤離工區，有設計核准後變更或超出契約
      規定施工期限增加監造及相關費用之情形，上訴人是否不
      得依技服辦法請求補償專管費及監造費，非無進一步研求
      餘地。乃原審未詳查細究，遽以前揭理由，駁回上訴人補
      償專管費及監造費之請求，不免速斷。
   2、被上訴人於101年4月18日以本案係屬國家重要施政計畫，
      函請上訴人等立即增加人力、機具等執行趕工作業，火工
      部工程亦較原訂完工日提早於102年8月1 日完工，為原審
      所認定，上訴人就此提早完工乙節，主張依系爭採購契約
      第20條第7 項及趕工要點等規定為請求（見原審卷㈢第26
      頁），是否僅限於依趕工要點第3點、第4點之規定，未及
      於該要點之其他規定，原審未予闡明釐清，即以依該要點
      第3點、第4點規定請求者，依同要點第2點第3項之規定應
      辦理契約變更，兩造並未辦理，駁回上訴人監造趕工獎金
      52萬1,053 元本息之請求，並有可議。上訴論旨，指摘原
      判決該部分違背法令，求予廢棄，非無理由。
（二）關於駁回其他上訴部分：
      上訴人請求重新審查費309萬2,149元本息、專案管理趕工
      獎金52萬1,053 元本息部分，原審以上訴人未證明有重新
      審查之必要及支出、趕工要點無專案管理趕工獎金之規定
      等為由，維持第一審所為上訴人敗訴之判決，並駁回其上
      訴及追加之訴，認事用法，均無違誤。上訴論旨，就原審
      取捨證據、認定事實之職權行使，指摘原判決此部分違背
      法令，求予廢棄，非有理由。
四、據上論結，本件上訴一部為有理由，一部為無理由。依民事
    訴訟法第477條第1項、第478條第2項、第481條、第449條第
    1項、第78條，判決如主文。
中    華    民    國   111    年    4     月    20    日
                      最高法院民事第八庭
                          審判長法官  陳  玉  完  
                                法官  周  舒  雁  
                                法官  陳  麗  玲  
                                法官  謝  說  容  
                                法官  黃  書  苑  
本件正本證明與原本無異
                                      書  記  官 
中    華    民    國   111    年    5     月    3     日